臺灣高等法院民事判決
108年度勞上易字第132號
上  訴  人  翟毅龍    
訴訟代理人  林慈政律師（法扶律師）  
上  訴  人  飛翔五金有限公司


法定代理人  陳明雄  


訴訟代理人  林柏裕律師
複代理人    張智尊律師
上列當事人間請求給付資遣費等事件，兩造對於中華民國108年1
0月4日臺灣士林地方法院108年度勞訴字第30號第一審判決各自
提起上訴，本院於109年7月28日言詞辯論終結，判決如下：
    主      文
兩造上訴均駁回。
第二審訴訟費用由兩造各自負擔。
    事實及理由
一、上訴人即被上訴人戊○○（下稱戊○○）主張：伊自民國（
　　下同）105年9月1日起至上訴人即被上訴人飛翔五金有限公
    司（下稱飛翔公司）任職，擔任技術員，月薪為新臺幣（下
    同）3萬元至8萬元不等，工作地點位在新北市○○區○○路000
    號之工廠，平日上班並以騎乘機車為交通工具。嗣伊於107
    年6月29日，為因應當日上午6時之上班時間，於同日上午4
    時50分許，騎乘機車上班途中，行經新北市○○區○○○路2K＋60
    0公尺處發生車禍，受有多處骨折等嚴重傷害，經送醫治療
    後，依醫囑休養2個月，於107年9月初恢復上班。惟伊於休
    養期間申請勞保傷病給付時，始知飛翔公司違法未按其實際
    薪資投保勞工保險（下稱勞保），僅以2萬餘元投保，爰依
    勞動基準法（下稱勞基法）第59條第2款規定，請求飛翔公
    司給付職災補償4,439元；另飛翔公司自105年9月起至107年
    9月止，未依其實際薪資提繳勞工退休金，致伊受有損害，
    且將其中屬於雇主應提繳之半數即3％，自伊薪資剋扣，爰依
    勞工退休金條例（下稱勞退條例）第31條規定，請求飛翔公
    司提繳勞工退休金52,132元至伊之勞工退休金個人專戶，及
    依勞動契約，請求飛翔公司給付違法剋扣之工資13,966元。
    嗣伊康復返回職場後，遭飛翔公司刁難，拒絕伊補足勞保傷
    病給付差額之請求，且擅自變更伊工作內容，改從事清潔工
    作，伊於107年10月4日進行勞資爭議調解時，依勞基法第14
    條第1項第6款規定，通知飛翔公司終止兩造間勞動契約，並
    依勞退條例第12條第1項、第2項、類推適用勞基法第16條第
    1項第2款規定，請求飛翔公司按終止勞動契約前6個月之平
    均薪資48,983元計算，給付資遣費51,296元、預告工資23,0
    00元，及依就業保險法第11條、勞基法第19條規定，請求飛
    翔公司開立非自願離職證明書。另飛翔公司將伊投保薪資以
    多報少，致伊所得領取之就業給付短少，爰依就業保險法第
    38條規定，請求飛翔公司賠償失業給付差額79,800元。又飛
    翔公司違反勞動契約或勞工法令之行為乃繼續且反覆發生，
    且飛翔公司於107年10月4日勞資爭議調解當日表示解雇伊，
    違反勞基法第12條規定而無效，斯時伊始知悉飛翔公司違反
    勞基法第12條情形，遂於同日依法終止兩造間勞動契約，自
    無逾除斥期間等語。並聲明：㈠飛翔公司應給付戊○○4,439元
    ，及自起訴狀繕本送達翌日起至清償日止，按週年利率5％計
    算之利息；㈡飛翔公司應給付戊○○79,800元，及自108年5月3
    0日民事擴張訴之聲明狀繕本送達翌日起至清償日止，按週
    年利率5％計算之利息；㈢飛翔公司應提繳52,132元，及自起
    訴狀繕本送達翌日起至提繳日止，按週年利率5％計算之利息
    ，至戊○○之勞工保險局（下稱勞保局）勞工退休金個人專戶
    ；㈣飛翔公司應給付戊○○13,966元，及自起訴狀繕本送達翌
    日起至清償日止，按週年利率5％計算之利息；㈤飛翔公司應
    給付戊○○51,296元，及自107年11月4日起至清償日止，按週
    年利率5％計算之利息；㈥飛翔公司應開立非自願離職證明書
    予戊○○；㈦飛翔公司應給付戊○○23,000元，及自民事追加訴
    之聲明暨補充理由三狀繕本送達翌日起至清償日止，按週年
    利率5％計算之利息。
二、飛翔公司則以：戊○○發生本件交通事故時，伊公司上班時間
    僅有上午3時或7時，並無上午6時上班之情形；且戊○○發生
    交通事故之時間距上班時間逾2小時，發生地點亦偏離從日
    常居住所往返就業場所之應經途中，非屬職業災害，自不得
    請求職業災害補償。又戊○○並未證明已依勞退條例請求退休
    金，則戊○○就勞工個人退休金專戶內之款項，原不得有任何
    主張，故損害尚未發生，請求退休金提撥差額之損害，即屬
    無據。另戊○○106年9月間有多數遲到情形，影響伊排班調度
    ，並造成公司損失，情節重大；且戊○○車禍受傷後之病假期
    滿時，經伊通知返回公司上班，惟戊○○並未提供診斷證明以
    為後續請假之依據，顯未依勞工請假規則第10條規定辦理請
    假手續，縱認戊○○確有請假之正當理由，亦應認戊○○於107
    年10月1日後未出勤，至同年月3日無正當理由連續曠職，伊
    乃於同年月4日依勞基法第12條第1項第4款規定，合法終止
    勞動契約，則戊○○嗣後再終止勞動契約，應屬無效，自無從
    請求資遣費、預告工資。又戊○○係因曠職而遭伊終止勞動契
    約，不符合非自願離職之要件，故不得請求失業給付差額，
    及開立非自願離職證明書。另獎勵津貼屬獎勵、恩惠性質，
    不應計入平均工資。再者，戊○○於每年報稅時，即可知悉伊
    申報之薪資與實際受領支薪資是否相符，及有無按實際工資
    投保之事實，然戊○○均未異議
　　，除已逾勞基法第14條第2項之除斥期間外，亦有權利濫用
    之情事等語，資為抗辯。
三、原審為戊○○一部勝訴、一部敗訴之判決，即判命：㈠飛翔公
    司應給付戊○○149,501元（含職業災害補償4,439元、溢扣勞
    退金13,966元、資遣費51,296元、失業給付差額79,800元）
    ，及其中18,405元自108年1月15日起、79,800元自108年6月
    20日起、51,296元自107年11月4日起，均至清償日止
　　，按週年利率5％計算之利息；㈡飛翔公司應提繳52,132元至
    戊○○之勞工退休金個人專戶；㈢飛翔公司應開立載明戊○○姓
    名、身分證字號、出生年月日及離職原因為非自願離職之服
    務證明書予戊○○；另駁回戊○○其餘之訴。戊○○就其請求預告
    工資23,000元本息敗訴部分聲明不服，提起上訴（戊○○其餘
    敗訴部分未據聲明不服，已告確定），其上訴聲明：㈠原判
    決關於駁回戊○○下列第二項之訴部分廢棄
　　。㈡上開廢棄部分，飛翔公司應再給付戊○○23,000元，及自1
    08年9月4日民事追加訴之聲明暨補充理由㈢狀繕本送達翌日
    起至清償日止，按週年利率5％計算之利息。飛翔公司之答辯
    聲明：戊○○之上訴駁回。另飛翔公司就其前開敗訴部分，亦
    提起上訴，其上訴聲明：㈠原判決不利於飛翔公司部分廢棄
    。㈡上開廢棄部分，戊○○在第一審之訴駁回。戊○○之答辯聲
    明：飛翔公司之上訴駁回。
四、本件戊○○主張伊於107年6月29日上班途中，於上午4時50分
    許，騎乘機車行經新北市○○區○○○路2K＋600公尺處發生本件
    交通事故，並受有多處骨折等傷害，經送醫治療及休養2個
    月後，於107年9月初恢復上班。伊於休養期間申請勞保傷病
    給付時，始知飛翔公司未按其實際薪資投保勞保、就業保險
    ，及提繳勞工退休金，並違法剋扣其工資作為雇主應提繳之
    半數即3％之勞工退休金，且於伊復工後，擅自變更伊工作內
    容，要求伊改從事清潔工作，伊遂於107年10月4日勞資爭議
    調解時，依勞基法第14條第1項第6款規定，終止兩造間勞動
    契約，並依勞動契約、勞基法第59條第2款、第19條，勞退
    條例第12條第1項、第2項、類推適用勞基法第16條第1項第2
    款規定，勞退條例第31條，就業保險法第11條，就業服務法
    第38條等規定，請求飛翔公司給付職災補償4,43
　　9元、違法剋扣之工資13,966元、資遣費51,296元、預告工
    資23,000元、失業給付差額79,800元，並提繳勞工退休金52
　　,132元至伊之勞工退休金個人專戶，及開立非自願離職證明
    書等語；飛翔公司則以前開各詞置辯。是本件應審究者厥為
　　：㈠戊○○主張伊於上班途中受傷，請求飛翔公司給付職業災
    害薪資補償4,439元，有無理由？㈡戊○○請求飛翔公司給付違
    法剋扣之工資13,966元，及提繳勞工退休金52,132元至其勞
    工退休金個人專戶，有無理由？㈢戊○○主張於107年10月4日
    ，依勞基法第14條第1項第6款規定，終止兩造間勞動契約，
    是否合法？若合法，則其請求飛翔公司給付資遣費51,296元
    、預告工資23,000元，及開立非自願離職證明書
　　，有無理由？㈣戊○○請求飛翔公司給付失業給付差額79,8
　　00元，有無理由？
五、得心證之理由：
  ㈠戊○○主張伊於上班途中受傷，請求飛翔公司給付職業災害薪
    資補償4,439元，有無理由？
　⒈按勞基法第59條規定所稱之職業災害，不以勞工於執行業務
    時所生災害為限，亦應包括勞工準備提出勞務之際所受災害
　　。是上班途中遭遇車禍而傷亡，應可視為職業災害。行政院
　　勞工委員會依勞工保險條例第34條第2項規定訂定之勞工保
    險被保險人因執行職務而致傷病審查準則第4條即明定：「
　　被保險人上下班，於適當時間，以適當交通方法，從日常居
　　、住處所往返就業場所之應經途中發生事故而致之傷害，視
    為職業傷害。」（最高法院81年度台上字第2985號民事判決
    意旨同此見解）。本件戊○○主張伊於107年6月29日之到班時
    間為上午6時，於上午4時50分許，上班途中行經新北市○○區
    ○○○路2K＋600公尺處發生本件交通事故，受有多處骨折等傷
    害，屬職業災害等情，已據其提出Google街景圖、新北市政
    府警察局蘆洲分局道路交通事故當事人登記聯單、新北市立
    聯合醫院乙種診斷書、亞東紀念醫院診斷證明書、勞工保險
    傷病給付申請書及給付收據、勞工保險被保險人上下班途中
    發生事故而致傷害證明書、自戊○○住處前往飛翔公司之Goog
    le導航路徑圖等為證〔見原審卷㈠第45頁、第51頁至第52頁、
    第87頁、第175頁至第177頁〕；惟為飛翔公司所否認，並辯
    稱：伊公司當天是上午7時上班，戊○○發生本件交通事故時
    間為上午4時50分許，預計到達公司時間為上午5時30分，應
    非上班之適當時間，故戊○○出發在途之目的並非到伊公司上
    班，或為從事其他私人目的等行為，非屬職業災害云云。經
    查，依兩造各自提出戊○○107年5月及6月考勤表所示〔見原審
    卷㈡第26頁、第66頁至第67頁〕，
　　戊○○有多日上班之上班打卡時間為上午3時或前後，甚至107
    年6月29日前3日即同年月26日至28日之上班打卡時間依序為
    上午3時13分、上午3時05分、上午3時04分。復參以新北市
    政府勞動檢查處於107年5月3日前往飛翔公司位於新北市○○
    區○○路000號實施勞動檢查時，該公司法定代理人稱勞工早
    班之上班時間，如加班，為上午3時至下午3時等語
　　，此有新北市政府勞動檢查處勞動檢查紀錄附卷可稽〔見原
    審卷㈡第113頁〕；及兩造於原審均自承107年6月是上午3時上
    班，算是加班等語〔見原審卷㈢第89頁至第90頁〕；暨戊○○於
    本院自承伊於事故發生當時，是因堤防邊道路路面有小碎石
    及積水，故於轉彎時機車滑倒自撞圍籬等語（見本院卷第10
    4頁至第105頁）。顯見戊○○於107年6月29日之上班時間為上
    午3時，因遲誤上班時間，騎乘機車行經本件事故發生地點
    時，見路面小碎石及積水，避煞不及，而自行滑倒
　　，並撞及路邊圍籬。是戊○○主張伊當天是上午6時上班云云
    ，飛翔公司辯稱伊公司當天是上午7時上班云云，及證人即
    飛翔公司會計甲○○、早班廠長丁○○於本院證稱：加班之上班
    時間是上午4時云云（見本院卷第168頁、第224頁、第226頁
    ），與本院前揭認定戊○○107年6月29日之上班時間為上午3
    時之事實不合，均不足採信。次查，戊○○發生本件交通事故
    之地點為新北市○○區○○○路2K＋200公尺處，參照戊○○提出自
    其住所前往飛翔公司八里工廠之Google街景圖及導航路徑圖
    〔見原審卷㈠第45頁、第176頁至第177頁〕，本件交通事故發
    生地點位於戊○○前往飛翔公司上班之交通路線路途中，且依
    戊○○提出飛翔公司不爭執之勞工保險被保險人上下班途中發
    生事故而致傷害證明書所載〔見原審卷㈠第175頁〕，其上關於
    「是否日常上、下班或公出時間應經途中發生事故」欄位，
    勾選「是日常上下班（公出）時間應經途中發生事故」、「
    有無因處理私事而中斷或脫離應經之途徑」欄位，則勾選「
    無處理私事而中斷或脫離應經之途徑」，飛翔公司並於上開
    證明書之投保單位印章處蓋用該公司及法定代理人之印章。
    顯見戊○○確係於前往飛翔公司上班途中發生本件交通事故。
    綜上，戊○○既係於107年6月29日前往飛翔公司上班途中，於
    上午4時50分許，行經新北市○○區○○○路2K＋600公尺處發生本
    件交通事故，並受有多處骨折等傷害，戊○○當時雖已遲誤上
    班時間，惟揆諸前揭說明，仍屬職業災害。是戊○○主張伊當
    日是前往飛翔公司上班途中受傷，屬職業災害等語，尚非無
    稽，堪以採信；飛翔公司辯稱：戊○○發生本件交通事之時間
    為上午4時50分許，預計到達公司時間為上午5時30分，應非
    上班之適當時間，故戊○○出發在途之目的並非到伊公司上班
    ，或為從事其他私人目的等行為，非屬職業災害云云，並無
    可採。
　⒉次按勞工因遭遇職業災害而致死亡、失能、傷害或疾病時，
    勞工在醫療中不能工作時，雇主應按其原領工資數額予以補
    償；但如同一事故，依勞工保險條例或其他法令規定，已由
    雇主支付費用補償者，雇主得予以抵充之。勞基法第59條第
    2款本文定有明文。查，戊○○於107年6月29日，係因前往飛
    翔公司上班途中受有本件職業災害乙節，已如前述，則飛翔
    公司依上開規定，自應對戊○○在醫療中不能工作之薪資予以
    補償。又飛翔公司對戊○○因本件職業災害，尚有4,43
　　9元之薪資未予補償之情，並不爭執〔見原審卷㈡第10頁〕
　　。是戊○○請求飛翔公司給付職業災害補償4,439元，洵屬有
    據。
　㈡戊○○請求飛翔公司給付違法剋扣之工資13,966元，及提繳
　  勞工退休金52,132元至其勞工退休金個人專戶，有無理由？
  ⒈戊○○主張飛翔公司於其任職期間，飛翔公司依雇主負擔所應
    提繳之勞工退休金6％，實際所提繳之金額中，有3％之金額，
    係自其每月薪資中扣除而未給付予伊，飛翔公司合計違法剋
    扣13,966元等情，為飛翔公司所不爭執，並同意給付〔
　　見原審卷㈢第90頁〕。是戊○○依勞動契約關係，請求飛翔公司
    給付違法剋扣之工資13,966元，亦屬有據。
　⒉戊○○另主張飛翔公司未依勞退條例規定，以伊每月實領薪
　　資，足額提繳退休金至其退休金帳戶，尚不足52,132元等語
　　；飛翔公司則辯稱：伊給付之薪資單區分為正工、伙食津貼
　　、生產獎金（加班），全勤獎金、獎勵津貼等，而獎勵津貼
    非屬工資，自不得作為計算提繳退休金之基準云云。經查：
　　⑴按所謂工資，即勞工因工作而獲得之報酬；包括工資、薪
　　  金及按計時、計日、計月、計件以現金或實物等方式給付
　　  之獎金、津貼及其他任何名義之經常性給與均屬之；勞基
　　  法第2條第3款定有明文。次按前述所稱之其他任何名義之
　　  經常性給與，係指勞基法施行細則第10條所列各款以外之
　　  給與，其中第2款規定獎金部分，係指年終獎金、競賽獎
　　  金、研究發明獎金、特殊功績獎金、久任獎金、節約燃料
　　  物料獎金及其他非經常性獎金以外之給與。又所謂「因工
　　  作而獲得之報酬」者，是指符合「勞務對價性」而言，所
　　  謂「經常性之給與」者，是指在一般情形下經常可以領得
　　  之給付。判斷某項給付是否具「勞務對價性」及「給與經
　　  常性」，應依一般社會之通常觀念為之，其給付名稱為何
　　  ？尚非所問。
　　⑵查，依戊○○提出飛翔公司不爭執為真正之105年10月至
　　　106年2月薪資單所載〔見原審卷㈠第183頁、卷㈡第10頁
　　　〕，戊○○之薪資項目分別為正工、加班、伙食、加班津貼
      、全勤；而依飛翔公司提出戊○○105年9月至107年9月之薪
      資單所示〔見原審卷㈠第46頁至第49頁〕，戊○○之薪資項目
      分別為正工、生產獎金、伙食、獎勵津貼、全勤
　　　，飛翔公司雖將原薪資單上之加班變更為生產獎金，加班
      津貼變更為獎勵津貼，107年6月之後，更刪除生產獎金、
      獎勵津貼之項目，然仍無法改變生產獎金係加班、獎勵津
      貼為加班津貼之原意。又依前開薪資單所載，自105年5月
      起至107年5月止，不論科目為加班或生產獎金，加班津貼
      或獎勵津貼，飛翔公司每月均發放予戊○○；另參以證人即
      飛翔公司之經理丙○○於本院證稱：獎金、津貼的發放是看
      員工的工作表現跟公司當月訂單的數量等語（見本院卷第
      158頁），證人甲○○於本院證稱：獎勵津貼大部分是有加
      班才有可能給等語（見本院卷第168頁），證人丁○○於本
      院證稱：1,000元津貼是老闆體恤員工太過辛苦
　　　，要很早到公司上班，犧牲睡眠時間，幫公司趕工，所以
　　　，有加班就有1,000元津貼，沒有加班就沒有津貼等語（
　　　見本院卷第234頁），可知加班津貼或獎勵津貼，係飛翔
      公司因員工配合其趕工，提早上班即加班而發給，應屬勞
      工為飛翔公司提供勞務之對價，且該給與具經常性，自為
      工資之一部分。雖證人丙○○於本院證稱：獎金及津貼是看
      老闆與伊討論要發給多少錢後才發給員工，以獎勵員工之
      辛勞等語，證人甲○○於本院證稱：津貼的發放要看公司的
      營運，老闆有時候覺得員工很辛苦就會給，但有時候也不
      會給，不是每個人都有，後來到107年6、7、8月因為老闆
      覺得公司賠錢，就全部沒有發放等語，證人丁○○於本院證
      稱：1,000元津貼後來因公司週轉不靈就取消等語（見本
      院卷第158頁、第167頁至第169頁、第234頁），然加班津
      貼或獎勵津貼既屬戊○○每月薪資之一部分，尚難因飛翔公
      司於107年6月後取消發給，而得認係屬恩惠性或獎勵性之
      給與。從而，戊○○主張獎勵津貼是薪資之一部分，堪予採
      信；飛翔公司辯稱獎勵津貼係獎勵性質，不應計入薪資計
      算云云，尚無可採。
　⒊再按雇主應為適用勞退條例之勞工，按月提繳退休金，儲存
　　於勞工保險局設立之勞工退休金個人專戶。雇主每月負擔之
　　勞工退休金提繳率，不得低於勞工每月工資6％。勞退條例
　　第6條第1項、第14條第1項分別有明文規定。又依同條例第
　　31條第1項規定，雇主未依該條例之規定按月提繳或足額提
　　繳勞工退休金，致勞工受有損害者，勞工得向雇主請求損害
　　賠償。該專戶內之本金及累積收益屬勞工所有，僅於未符合
　　同條例第24條第1項所定請領退休金規定之前，不得領取。
　　是雇主未依該條例之規定，按月提繳或足額提繳勞工退休金
　　者，將減損勞工退休金專戶之本金及累積收益，勞工之財產
　　受有損害，自得依該條例第31條第1項規定請求損害賠償；
　　於勞工尚不得請領退休金之情形，亦得請求雇主將未提繳或
　　未足額提繳之金額繳納至其退休金專戶，以回復原狀。查，
　　飛翔公司對戊○○就如將前開獎勵津貼計入薪資後，戊○○任職
    期間，飛翔公司應提繳之金額與實際提繳之金額，尚有合計
    52,132元差額未提繳乙節，並不爭執〔見原審卷㈡第89
　　頁〕。又戊○○薪資名目之獎勵津貼即加班津貼，應計入薪資
    乙節，已如前述，則戊○○依前開規定，請求飛翔公司提繳52
    ,132元至其退休金帳戶，即屬有據。
　㈢戊○○主張於107年10月4日，依勞基法第14條第1項第6款規
　　定，終止兩造間勞動契約，是否合法？若合法，則其請求飛
　　翔公司給付資遣費51,296元、預告工資23,000元，及開立非
　　自願離職證明書，有無理由？
　⒈另按勞工保險之保險費，依被保險人當月投保薪資及保險費
　　率計算；前條所稱月投保薪資，係指由投保單位按被保險人
　　之月薪總額，依投保薪資分級表之規定，向保險人申報之薪
　　資。勞工保險條例第13條第1項、第14條第1項分別定有明文
　　。又按本保險之保險費率，由中央主管機關按被保險人當月
　　之月投保薪資1％至2％擬訂，報請行政院核定之；就業保險
　　法第8條著有明文。復按雇主違反勞動契約或勞工法令，致
　　有損害勞工權益之虞者，勞工得不經預告終止契約；勞工依
　　前項第1款、第6款規定終止契約者，應自知悉其情形之日起
　　起，30日內為之，但雇主有前項第6款所定情形者，勞工得
　　於知悉損害結果之日起，30日內為之；勞基法第14條第1項
　　第6款、第2項分別著有明文。查，戊○○自105年9月至107
　　年6月止，每月薪資為3萬餘元至8萬餘元不等，惟飛翔公司
　　並未依戊○○實際薪資投保勞保、就業保險及提繳勞工退休
　　金，而分別於105年9月2日、106年1月1日、107年1月1日、
　　107年6月10日為戊○○投保勞保之投保薪資依序為20,008元
　　、21,009元、22,000元、24,000元，及105年9月提繳勞工退
　　休金1,160元、105年10月至同年12月各提繳勞工退休金1,20
　　0元、106年1月至同年12月各提繳勞工退休金1,261元、107
　　年1月至同年5月各提繳勞工退休金1,320元、107年6月及7月
　　各提繳勞工退休金1,440元，且戊○○於離職後向勞動部勞工
    保險局（下稱勞保局）申請失業給付時，勞保局按戊○○離職
    退保當月起前6個月平均投保薪資24,267元之70％發給失業給
    付等情，有戊○○105年9月至107年6月之薪資單、戊○○之勞工
    保險被保險人投保資料表、勞工保險投保薪資分級、勞工退
    休金月提繳工資分級表、已繳納勞工個人專戶明細資料、勞
    保局107年11月7日保普核字第107071294914號函
　　、107年12月6日保普核字第107071325738號函、108年1月9
    日保普核字第107071357979號函、108年2月13日保普核字第
    108071032379號函、108年3月8日保普核字第108071062505
    號函、108年4月9日保普核字第108071097128號函在卷可稽〔
    見原審卷㈠第46頁至第48頁、第58頁至第66頁、第104頁至第
    108頁〕，顯見飛翔公司確有未依戊○○每月實際薪資
　　，為戊○○投保勞保、就業保險，及提繳勞工退休金，而有違
    反勞工保險條例、就業保險法、勞退條例前開規定之情事
　　。是戊○○依勞基法第14條第6款規定，於107年10月4日勞資
    爭議調解時，終止兩造間勞動契約，自屬有據。
　⒉復按勞工適用本條例之退休金制度者，適用本條例後之工作
    年資，於勞動契約依勞基法第14條規定終止時，其資遣費由
    雇主按其工作年資，每滿1年發給1/2個月之平均工資，未滿
    1年者，以比例計給，最高以發給6個月平均工資為限，不適
    用勞基法第17條之規定；依前項規定計算之資遣費，應於終
    止勞動契約後30日內發給；勞退條例第12條第1項、第2項分
    別定有明文。查，戊○○主張伊於107年10月4日終止勞動契約
    前6個月之每月平均工資為48,983元，工作年資為2年1月又4
    日，依此計算，得向飛翔公司請領之資遣費為51,296元之情
    ，為飛翔公司所不爭執〔見原審卷㈠第21頁至第22頁、卷㈡第8
    9頁〕。是戊○○請求飛翔公司給付資遣費51,296元
　　，為有理由。
　⒊另按勞動契約終止時，勞工如請求發給服務證明書，雇主或
    其代理人不得拒絕；勞基法第19條定有明文。又按第1項離
    職證明文件，指由投保單位或直轄市、縣（市）主管機關發
    給之證明。本法所稱非自願離職，指被保險人因投保單位關
    廠、遷廠、休業、解散、破產宣告離職；或因勞動基準法第
    11條、第13條但書、第14條及第20條規定各款情事之一離職
　　。就業保險法第25條第3項、第11條第3項分別有明文規定。
    查，兩造間勞動契約業經戊○○依勞基法第14條第1項第6款規
    定終止，即屬就業保險法第11條第3項規定所稱之非自願離
    職，自得依同法第11條第3項規定，請求飛翔公司發給非自
    願離職證明書。是戊○○請求飛翔公司發給記載離職原因為非
    自願離職之服務證明書，即屬有據。
  ⒋第按雇主依勞基法第11條或第13條但書規定終止勞動契約者
　　，對於繼續工作3個月以上1年未滿之勞工，於10日前預告之
    ，而雇主未依前揭規定期間預告而終止契約者，應給付預告
    期間之工資；勞基法第16條第1項第1款、第3項分別有明定
　　。故須雇主依同法第11條、第13條但書所規定之事由終止勞
    動契約，且未依同法第16條第1項各款所定期間預告終止者
    ，勞工始得向雇主請求發給預告期間工資。又若勞工主動對
    雇主表示終止契約者，則其如何另謀他職及其另謀他職所需
    之時日，應早有預估，法律既無亦應給予預告期間之規定，
    自無許其比照第16條第3項規定主張權利之餘地（司法院第
    14期司法業務研究會期研究意見同此見解）。另按未經法律
    規範之事項，得否類推適用某項法律規定，應先探求某項法
    律規定之規範目的即立法理由，其次再判斷得否基於「同一
    法律理由」，依平等原則將該法律規定類推及於該未經法律
    規範之事項。又與法律漏洞有別者，乃立法政策上之考量，
    縱因立法政策錯誤而未為規範係屬不當，亦屬立法論上之問
    題，並無類推適用之餘地（最高法院101年度台上字第923號
    民事判決意旨同此見解）。是以，勞基法第16條第1項、第3
    項既僅規定雇主依第11條或第13條但書規定終止勞動契約時
　　，應給予勞工預告期間，雇主如未依第1項規定期間預告而
    終止契約時，應給付勞工預告期間之工資，卻未將勞工依勞
    基法第14條第1項所列各款規定終止勞動契約時，為相同之
    規定，應係立法政策上之決定，非屬立法之疏漏或法律漏洞
　　。準此，勞工依勞基法第14條第1項所列各款規定終止勞動
    契約者，自難類推適用勞基法第16條規定，向雇主請求給付
    預告期間工資。查，戊○○既係以飛翔公司違反勞動契約及勞
    工法令而依勞基法第14條第1項第6款規定終止勞動契約，揆
    諸上開說明，即不得請求預告工資。是戊○○主張類推適用勞
    基法第16條第1項、第3項規定，請求飛翔公司給付預告工資
    23,000元，洵屬無據。
　⒌飛翔公司雖辯稱：伊已於107年10月4日兩造進行勞資爭議調
    解時，以戊○○自同年月1日至3日曠職，復於同年9月工作期
    間經常遲到為由，依勞基法第12條第1項第4款、第6款規定
    ，終止兩造間勞動契約，戊○○自無從於同日再終止勞動契約
    云云。查：
　　⑴按為使勞工適當地知悉其可能面臨法律關係之變動，雇主
　　  本諸誠信原則應有告知勞工其被解僱事由之義務，基於保
　　  護勞工之意旨，雇主不得隨意改列其解僱事由，同理，雇
　　  主亦不得就原先所列解僱通知書上之事由，於訴訟上為變
　　  更再加主張（最高法院96年度台上字第1921號、101年度
　　  台上字第366號民事判決意旨同此見解）。查，觀諸107年
      10月4日勞資爭議調解紀錄記載：「對造人（按即飛翔公
      司）主張：……3.公司對於勞方（按即戊○○）有遲到
　　　、對主管言語及暴行行為及上班時間無實際工作事實，且
      情節重大，故公司主張即日起依勞基法第12條第1項第2款
      及第4款與勞方終止勞動契約。」等語，並經飛翔公司出
      席該次勞資爭議調解之代理人林柏裕確認無誤後，在該紀
      錄上簽名等情，有新北市政府勞資爭議調解紀錄附卷可參
      〔見原審卷㈠第43頁〕，並未見飛翔公司於前開勞資爭議調
      解有主張戊○○自107年10月1日至同年月3日曠職，而依勞
      基法第12條第1項第6款終止勞動契約之情事。是飛翔公司
      於原審及本院再為主張戊○○自107年10月1日至同年月3日
      曠職，伊已於107年10月3日勞資爭議調解時，依勞基法第
      12條第1項第6款終止勞動契約云云〔見原審卷㈠第141頁至
      第142頁，本院卷第105頁〕，自不應准許。上訴人於本院
      稱伊於勞資爭議調解時主張戊○○上班時間無實際工作就是
      指無故曠工云云，尚無可採。 
　　⑵飛翔公司稱戊○○於107年9月間經常性遲到，伊員工操作機
      台，必須準時進行，戊○○怠慢程度，已構成情節重大之情
      形云云。然此為戊○○所否認，並稱：伊於9月間，飛翔公
      司均不讓伊操作機台，而要伊處理掃地、掃廁所等雜事等
      語，核與證人丁○○於本院證稱：戊○○107年9月復工後，飛
      翔公司有叫伊安排戊○○做一些比較沒有危險性，不用操作
      機台的工作，包括掃廁所、水溝、清地板等雜務的工作，
      可能是考慮戊○○受傷回復的情形及工作意願等語（見本院
      卷第228頁至第229頁、第232頁）相符。另觀戊○○107年9
      月考勤表之打卡時間分別為7：05（9/3
　　　）、7：03（9/4）、7：09（9/5）、6：59（9/6）、7：1
　　　7（9/7）、7：12（9/10）、7：04（9/12）、7：10（9/1
　　　3）、7：11（9/14）、7：04（9/21）等〔見原審卷㈡第68
      頁至第69頁〕可知，戊○○於107年9月份之上班時間應為上
      午7時。雖戊○○於107年9月之上班時間有遲到之事實，惟
      飛翔公司自承該公司之工作規則並未規定遲到之處罰，惟
      只要有遲到，就扣全勤獎金等語〔見原審卷㈢第88頁〕，亦
      與戊○○107年9月考勤表上記載「遲到扣全勤」相符〔見原
      審卷㈡第69頁〕。則戊○○107年9月上班時間遲到既經飛翔公
      司扣除戊○○當月全勤獎金而為懲戒，且戊○○已經飛翔公司
      調整其工作為掃地、掃廁所等雜務性工作，不再擔任原負
      責之操作CNC車床工作，縱戊○○於107年9月有遲到上班之
      事實，亦不致影響飛翔公司主要業務之運作，尚難謂已達
      情節重大之程度。是飛翔公司以戊○○於107年9月間經常性
      遲到，伊員工操作機台，必須準時進行，戊○○怠慢程度，
      已構成情節重大之情形，而於107年10月4日勞資爭議調解
      時，依勞基法第12條第1項第4款規定，終止勞動契約，於
      法不合，不生終止之效力。
　⒍飛翔公司另辯稱：戊○○已於107年9月至同年10月1日間，多次
    因無法學習新東西而向伊自請離職，故戊○○於107年10月4日
    調解時再為終止勞動契約，並不生效力云云〔見原審卷㈠第12
    8頁，本院卷第105頁〕；惟此為戊○○所否認。
　　且依證人丙○○於本院證稱：戊○○於107年10月間有向公司負
    責人表示，希望公司讓其離職，並將錢算一算，負責人說如
    果戊○○要拿錢，就不讓戊○○離職，後來公司就沒有讓戊○○離
    職，戊○○有繼續上班，當時雙方並沒有要終止僱傭關係的意
    思等語（見本院卷第162頁至第163頁），證人丁○○於本院證
    稱：戊○○於107年9月復工後有跟公司說要離職，但伊不清楚
    離職原因等語（見本院卷第228頁），及戊○○107年9月份最
    後上班打卡時間為9月28日〔原審卷㈡第69頁〕可知，縱戊○○於
    107年9月至10月1日間有向飛翔公司負責人表示希望離職之
    意，惟飛翔公司並未讓其離職，仍讓戊○○繼續上班，戊○○亦
    因飛翔公司未與伊結算而繼續上班，顯見戊○○向飛翔公司負
    責人表示希望離職時，並無立即終止勞動契約之意。是飛翔
    公司前開所辯，亦無可採
　　。
　⒎飛翔公司復辯稱：伊於投保勞保時，將戊○○之薪資以較低金
    額投保乙事，戊○○早已知悉，戊○○以此終止勞動契約
　　，已逾30日除斥期間；且戊○○自任職時起，均未為反應，
    迄於107年10月4日方以此為由終止勞動契約，有權利濫用之
    情事云云。然飛翔公司迄至107年9月止，仍有未依戊○○每月
    實際薪資為渠投保勞保、就業保險及提繳退休金等違反勞工
    法規之情形，縱戊○○知悉107年8月前，飛翔公司有未依法為
    其足額投保及提繳退休金等情事，而未主張終止勞動契約；
    惟戊○○就飛翔公司於107年9月仍未依法按其每月實際薪資為
    其投保及提繳退休金之新發生事實，仍得依法主張終止勞動
    契約。是戊○○於107年10月4日終止勞動契約，並未逾勞基法
    第14條第2項規定之30日除斥期間。再者，戊○○受僱於飛翔
    公司，受飛翔公司之監督指揮，處於經濟上之弱勢地位，為
    求勞資關係之和協，確保工作之繼續並獲取薪資
　　，實難期待戊○○於任職期間得不顧無法預期之結果，而向飛
    翔公司反應，並要求應按其實際薪資投保勞保、失業保險及
    提繳退休金，故難認戊○○依法終止勞動契約，有何權利濫用
    之情事；飛翔公司所辯，尚難憑採。
　㈣戊○○請求飛翔公司給付失業給付差額79,800元，有無理由
　　？
　　末按「本保險各種保險給付之請領條件如下：失業給付：
    被保險人於非自願離職辦理退保當日前3年內，保險年資合
    計滿1年以上，具有工作能力及繼續工作意願，向公立就業
    服務機構辦理求職登記，自求職登記之日起14日內仍無法推
    介就業或安排職業訓練。」、「本法所稱非自願離職，指被
　　保險人因投保單位關廠、遷廠、休業、解散、破產宣告離職
　　；或因勞動基準法第11條、第13條但書、第14條及第20條規
　　定各款情事之一離職。」、「失業給付按申請人離職辦理本
　　保險退保之當月起前6個月平均月投保薪資百分之六十按月
　　發給，最長發給6個月。」、「投保單位違反本法規定，將
    投保薪資金額以多報少或以少報多者，自事實發生之日起，
    按其短報或多報之保險費金額，處4倍罰鍰，其溢領之給付
    金額，經保險人通知限期返還，屆期未返還者，依法移送強
    制執行，並追繳其溢領之給付金額。勞工因此所受損失，應
    由投保單位賠償之。」就業保險法第11條第1項第1款、第3
    項、第16條第1項前段、第38條第3項分別定有明文。又被保
    險人非自願離職後再就業，如於再就業工作14日內自行離職
    者，為利促進就業，強化保障被保險人就業保險給付權益，
    仍得以原非自願離職事由申請失業給付，此有勞動部105年
　　11月8日勞動保1字第1050140662號函釋意旨可參。查，戊○○
    雖於離職後之107年11月19日至107年12月31日曾受僱於乙○○
    裝潢工程行短期打零工，並獲薪資37,500元，惟其實際工作
    日期共12天半等情，有乙○○裝潢工程行出具之證明書在卷可
    考（見本院卷第143頁、第145頁），並據證人乙○○到院證述
    無訛（見本院卷第235頁至第238頁）。則戊○○雖於離職後再
    就業，惟其於再就業工作未滿14日即自行離職，
　　依勞動部前開函釋意旨，戊○○仍得以飛翔公司前述違反勞動
    契約及勞工法規而終止勞動契約之事由申請失業給付。次查
    ，飛翔公司於戊○○任職期間，並未依戊○○實際薪資投保勞保
    及就業保險，並將戊○○之投保薪資金額以多報少，致戊○○於
    終止勞動契約後，請領失業給付時，受有因短報薪資之差額
    損害乙節，已如前所述，戊○○自得依就業保險法第38條第3
    項規定，請求飛翔公司賠償其失業給付差額之損害。又飛翔
    公司就戊○○主張所受失業給付差額損害計算之金額共計79,8
    00元之情，並不爭執〔見原審卷㈠第113頁至第115頁、卷㈡第8
    8頁〕。從而，戊○○依就業保險法第38條第3 項規定，請求飛
    翔公司給付失業保險給付差額79,800元，為有理由。
六、綜上所述，戊○○依勞動契約、勞基法第59條第2款、第19條
    ，勞退條例第12條第1項、第2項、第31條，就業保險法第11
    條，就業服務法第38條等規定，請求飛翔公司給付149,50
　　1元〔計算式：4,439元（職災補償）＋13,966元（違法剋扣工
    資）＋51,296元（資遣費）＋79,800元（失業給付差額）＝149
    ,501元〕，及其中18,405元自起訴狀繕本送達翌日即108年1
    月15日〔繕本於108年1月10日寄存送達於新北市政府警察局
    蘆洲分局延平派出所，經飛翔公司於同年月14日領取，見原
    審卷㈠第73頁至第74頁之送達證書及受理訴訟文書寄存登記
    簿）起、其中79,800元自108年5月30日民事擴張訴之聲明狀
    繕本送達翌日即108年6月20日〔繕本於108年6月19日經飛翔
    公司之訴訟代理人簽收，見原審卷㈠第139頁之言詞辯論筆錄
    〕起、其中51,296元自107年11月4日（即兩造間勞動契約於1
    07年10月4日終止後30日之翌日）起，均至清償日止，按週
    年利率5％計算之利息；暨提繳52,132元至戊○○之勞工退休金
    個人專戶，並開立記載戊○○姓名、身分證字號、出生年月日
    及離職原因之非自願離職服務證明書予戊○○部分，為有理由
    ，應予准許，逾此部分之請求，則為無理由，不應准許。從
    而，原審就上開不應准許中之預告工資23,000元及法定遲延
    利息部分，駁回戊○○之請求，及就上開應准許部分，為飛翔
    公司敗訴之判決，並就給付金錢、提繳勞工退休金部分，依
    職權宣告假執行，及依飛翔公司聲請為供擔保免為假執行之
    諭知，均核無不合。戊○○、飛翔公司各就其前開敗訴部分分
    別上訴，均指摘原判決不利己之部分不當，求予廢棄改判，
    為無理由，兩造之上訴均應駁回。
七、本件事證已臻明確，兩造其餘之攻擊或防禦方法及所用之證
    據，經本院斟酌後，認為均不足以影響本判決之結果，爰不
    逐一論列，附此敘明。
八、據上論結，本件兩造之上訴，均為無理由，依民事訴訟法第
    449條第1項、第78條，判決如主文。
中　　華　　民　　國　　109 　年　　8 　　月　　18　　日
                  勞動法庭
                      審判長法  官   黃嘉烈
                            法  官   陳筱蓉
                            法  官   高明德
正本係照原本作成。
飛翔五金有限公司如不服本判決，應於收受送達後20日內向本院
提出上訴書狀，其未表明上訴理由者，應於提出上訴後20日內向
本院補提理由書狀（均須按他造當事人之人數附繕本）上訴時應
提出委任律師或具有律師資格之人之委任狀；委任有律師資格者
，另應附具律師資格證書及釋明委任人與受任人有民事訴訟法第
466 條之1第1項但書或第2項（詳附註）所定關係之釋明文書影
本。如委任律師提起上訴者，應一併繳納上訴審裁判費。
中　　華　　民　　國　　109 　年　　8 　　月　　18　　日

                            書記官   郭彥琪 
附註：
民事訴訟法第466條之1（第1項、第2項）：
對於第二審判決上訴，上訴人應委任律師為訴訟代理人。但上訴
人或其法定代理人具有律師資格者，不在此限。
上訴人之配偶、三親等內之血親、二親等內之姻親，或上訴人為
法人、中央或地方機關時，其所屬專任人員具有律師資格並經法
院認為適當者，亦得為第三審訴訟代理人。